【裁判字號】    90,訴,2344
【裁判日期】    920307
【裁判案由】    損害賠償
【裁判全文】
臺灣板橋地方法院民事判決  九十年度訴字第二三四四號
    原      告    台北縣製茶業職業工會
                              .
    法定代理人    乙○○
    訴訟代理人    廖忠信律師
    複  代理人    周文哲律師
    被      告    己○○
    訴訟代理人    鍾招榮律師
                  陳淑真律師
右當事人間請求損害賠償事件，本院判決如左：
    主      文
被告應給付原告新台幣佰陸拾陸萬肆仟貳佰拾肆元，及自民國九十年十二月一日
起至清償日止，按週年利率百分之五計算之利息。
原告其餘之訴駁回。
訴訟費用由被告負擔百分之八十五，餘由原告負擔。
本判決於原告以新台幣壹佰貳拾貳萬貳仟元預供擔保後，得假執行。但被告如於假執
行程序實施前，以新台幣佰陸拾陸萬肆仟貳佰拾肆元為原告供擔保後，得免為假
執行。
原告其餘假執行之聲請駁回。
    事實及理由
一、原告主張：被告己○○前於原告之台北縣製茶業職業工會擔任祕書乙職，惟其自
    民國八十二年十月間起至八十九年九月間止，趁其職務之便，未將會計彙集交付
    之原告所屬之各會員以現金繳納之會費、勞保費及健保費等代收款現金按筆逐項
    分別入帳，嗣經原告委請會計師查核帳目時，始知悉被告擅自侵占盜用會員歷年
    來所繳納之會費、保險費等代收款計達新台幣（下同）四百三十五萬八千三百十
    四元，至被告涉犯連續業務侵占罪嫌亦業經台灣板橋地方法院檢察署檢察官提起
    公訴，爰依民法第一百八十四條第一項前段及同法第一百七十九條之規定，請求
    被告賠償或返還利益，並聲明：(一)被告應給付原告四百三十五萬八千三百十四元
    及自起訴狀繕本送達翌日起至清償日止，按週年利率百分之五計算之利息。(二)願
    供擔保請准宣告假執行。
二、被告則以：
    (一)依原告工會組織章程第十五條、第十七條、第二十條、第二十六條、第二十七
      條之規定可知，該工會之會務係由理事會策劃及推行，並推由常務理事負責處
      理，而該工會經費之收支及其他有關財務事項之稽核審查，則由監事會負責，
      並推由常務監事處理。工會設祕書一人承常務理事之命處理一切會務，下設幹
      事若干人；幹事工作略分為總務、會計、出納、文書、勞保、健保等事項。又
      依常務理事方金盆於七十八年十月一日簽署公布實施之會務人員職責分配表，
      被告擔任祕書之職責為：一、負責常務理事及常務監事交辦事項，二、辦理綜
      合行政業務及接洽上級單位交辦業務，三、管理職員出勤與動態。至於會計之
      職責為：一、會員及勞保收費與繳納等業務，二、辦理有關各項工會會計及出
      納等業務。另二位幹事亦各有其掌管職責。由此可知，工會之會計兼辦出納業
      務，至身為祕書之被告，根本未參與會計或出納業務，至為明顯。
    (二)按祕書與會計各有所司，負責之業務不同。工會款項之收入及支出均由會計辦
      理，其每月製作之經費收支月報表、收支對照表，固呈交祕書審閱，祕書依其
      報表所附記帳憑證（包括收入、支出、轉帳等傳票），一一核對無訛，即予核
      章，轉呈常務理事審核定奪。足徵記帳憑證（包括收入、支出、轉帳各傳票）
      均係會計所製作，與擔任祕書之被告無關。原告指被告自八十二年十月至八十
      九年九月止，趁職務之便，未將原告所屬各會員所劃撥匯入之會費、勞保費及
      健保費代收款按筆逐項分別入帳，盜用會員歷年來所繳納之會費及保險費代收
      款計達四百三十五萬八千三百十四元等情，無非以會計師製作之協議程序執行
      報告為其憑據。經查該報告內容「壹」所載，會計師係依取得之郵局劃撥詳情
      單，就每筆匯入款項金額（性質為：會員繳納之會費、勞保費及健保費），逐
      筆核對至現金收入傳票記錄，以資確認每筆郵局劃撥匯入款項金額有否均已完
      整且正確登入現金收入傳票，經核對結果，固發現計有四百三十五萬八千三百
      十四元之郵局劃撥匯入款項金額，無法勾稽核對至現金收入傳票乙情，惟如前
      所述，現金收入傳票係會計所製作，非被告之職責事項，該報告所指短少上開
      款項之事，即與被告毫無關連，被告堅決否認有原告所指不法盜用該款之情事
      ，原告依該協議程序執行報告指無法核對（即短少）之上開款項為被告所不法
      盜用，訴請被告賠償其損失，顯屬無稽。且原告既指被告擅自盜用（或侵占挪
      用）系爭款項，自應具體指出被告於何時、何地以何方法，先後幾次分別盜用
      （或侵占）若干款項諸事實，並就該等事實負舉證責任。原告未具體指述被告
      有何違法盜用（或侵占）該款之事實，僅憑該報告所載情形泛指被告不法侵吞
      該款，遽依侵權行為及不當得利請求被告賠付該款，其非有理，甚為明顯。
    (三)會計按月製作經費收支月報表及收支對照表，經前揭程序由祕書轉呈常務理事
      審核無誤後，於該會每三個月定期召開之理監事會議時，由理事會提出上開收
      支月報表、對照表以及會員入出會有關動態資料，經監事會審查核准方能銷帳
      。且該會財物狀況應每年提經會員（代表）大會通過，並函報主管機關核備，
      如有會員十分之一以上，連署請求得推派代表查核之，此為該工會組織章程第
      三十三條所明定。查原告工會會計每月製作並經審核之財務報表，嗣先後經每
      三個月召開之理監事會及每年一次之會員（代表）大會查核通過，多年來均無
      發現不實或短缺之情事。被告自七十八年擔任該會祕書至今年二月遭工會停職
      ，其間該會先後於七十九年十一月十五日（第一屆常務監事施明能移交與第二
      任常務監事陳宜輝）、八十二年十一月十五日（第二屆常務理事方金盆移交與
      第三屆常務理事游春義）、八十五年十一月十三日（第三屆常務理事游春義移
      交與第四屆常務理事乙○○）、八十八年十一月十日（第四屆常務監事陳宜輝
      移交與第五屆常務監事游孟梓）辦理四次常務理、監事之交接手續，依歷次移
      交清冊所載，該會存置銀行及郵局之款項先後有四百二十七萬八千五百六十一
      元、六百九十四萬四千一百四十元、九百十七萬三千六百七十四元及七百七十
      二萬三千二百二十一元，均無負債及虧空情形。詎距八十八年十一月十日常務
      監事交接僅一年後，突發現虧空如系爭金額之駭人情事，工會理監事不分皂白
      將損失全部諉過於被告，其提起本件之訴，無理至明。
    (四)本件事發時，工會於九十年二月二十一日第五屆第一次臨時理監事會議決議虧
      空會費及勞健保費乙事，「應請會計師由民國七十九年至九十年清查所有帳目
      ，若有誤差，將有關人員（常務理事、常務監事、祕書、會計，幹事）移送調
      查局調查」等情，可知除會計外，常務理事，常務監事，幹事均與有責任，均
      涉有侵占嫌疑，而非僅被告一人有所牽涉。詎嗣所開第五屆第七次理監事會議
      ，竟以「經會計師查帳，證實在鍾祕書任內工會虧空四百三十五萬元，經理、
      監事會決議記二大過，予以解聘，移送法辦，並追究刑事責任及民事賠償」等
      莫須有之罪名解聘被告，足見工會處理本件事宜之不公與草率。工會會計丙○○未依法辦理掌管帳冊之移交手續，亦未辦理離職手續，擅於九十年一月三十
      一日離職，身為常務理事之乙○○與常務監事之游孟梓竟包庇其離職，已足以
      令人懷疑渠等相互間有不可告人之隱情存在，嗣被告被解聘後，丙○○又重返
      工會擔任會計，並於檢察官偵訊及鈞院審理中，與乙○○、游孟梓聯手一致為
      不利於被告之不實證言。乙○○、游孟梓、丙○○由原擬被移送調查局調查之
      身分，因理監事會偏袒之決議，將一切責任諉於被告一身，得以搖身一變為證
      人，竟不惜沆瀣一氣，為虛偽之證詞構陷被告，實與事理有違。
    (五)起訴書證據並所犯法條欄中所載：「工會收取會員繳交現金之處理流程係由會
      計就每日所收金額，於當日下班前應將收據、現金交予被告清點後，由被告帶
      回，每月底會計再根據傳票製作分類帳、現金帳供被告查核，嗣再提交理監事
      會議通過」諸情，有歷屆會計甲○○、林秀鑾、戊○○、丙○○、歷屆常務監
      事陳宜輝、方金盆，幹事王玉惠證述屬實云云，經按林秀鑾證稱伊擔任會計時
      並無收取現款之情形，其證言即乏證據力。甲○○、戊○○雖均謂每日收取之
      款項連同收據全部交給被告，但均承認從未取得被告所簽發之收取款項若干之
      收據，均無法證明有交現金予被告之情事。丙○○雖證稱每天收的錢交給被告
      ，備有日記帳經被告蓋章簽收作為憑據，日記帳二本於伊離職時交給祕書，現
      已找不到該二本日記帳云云，另王玉惠雖亦證稱有該二本帳簿，是記每日工會
      收的現金，交由被告簽收等語，然被告否認有收取現金之事，且否認有該二本
      日記帳存在乙情，況所謂該二本日記帳已不知去向，縱認有該二本日記帳存在
      ，其所載內容是否確有經被告向丙○○收受現金，並予簽署以表收訖諸事實，
      已無從查對，即不足以證明丙○○、王玉惠所言為實在。陳宜輝雖證稱會費收
      了後交由秘書處理，帳目則由會計做，惟又稱不知如何交予秘書云云；方金盆
      雖謂會計收錢交給祕書是向來作業之方式，惟又稱詳情我不知，只知每天把收
      的錢交給祕書而已云云，亦均不足以證明被告有收取會計所收現款之情事。檢
      察官竟憑上開證人之證言，在毫無確實證據佐證下，遽以該等證詞為認定被告
      有侵占刑責之依據，其採證顯屬違法，不足資為民事判決認定之依據。
    (六)依丁○○會計師於九十年四月二十五日偵查時陳稱：「我們只負責核對進帳及
      傳票是否相符，發現有進帳沒有傳票的金額有四百三十五萬餘元‧‧」，於九
      十年八月二十八日偵訊時答稱：「‧‧‧果詳情單有，再核對傳票，理論上應
      該有傳票，如果沒有才會抓出來。實際上我們是就詳情單是否有傳票，如果沒
      有，我們核對出來，再製作了這份報告。」，及證人丁○○會計師於本院九十
      一年十一月一日及九十一年四月十九日之證詞：「帳上的紀錄顯然和實際不合
      。本件的帳目不合，主要就是在於詳情單並沒有逐筆計入現金傳票」、「第二
      份報告短少三百多萬，不是只有針對郵局匯款部分。可能現金收入部分並沒有
      全部存入所收的現金，郵局匯款部分也沒有依照詳情單逐筆載入現金收入傳票
      所造成。這是我們所看到會造成短少的狀況即是指現金收入部分」，「（請就
      原證一的報告解釋？問題出在工會的現金傳票。」，已可以明顯得知，工會帳
      目所以不合問題即在於「現金傳票」上，而查現金傳票之製作填寫者係會計職
      「現金傳票」上，而查現金傳票之製作填寫者係會計職責，對此歷屆會計戊○○、林秀鑾、甲○○、丙○○於本院九十一年九月二十二日庭訊時並不否認。
      何以渠等沒有依照郵局劃撥詳情單及收入現金逐筆載入於現金傳票？又何以歷
      經數位會計，現金傳票並未如實記載均未為人所發現？又何以渠等係直接經手
      現金及製作傳票之人，於本案未經任何調查，皆可全身而退？而被告為一婦人
      ，何以得神通廣大，可以在下有歷屆會計，而上有常務理事、常務監事之組織
      體系下，可以一手摭天侵占巨款，而為人所不知？本案疑點重重，工會理監事
      與會計間，似存在著內幕。對現金傳票部分，是否有滅失或被抽掉，證人丙○○、戊○○於九十一年十一月一日庭訊時雖為回答：「有可能」、「如果被抽
      掉，也不知道」，但顯為掩耳盜鈴之說法，按現金傳票既係會計所製作且其又
      為負責帳簿之記載，如果有被抽走，渠等豈會毫無知悉，再者現金傳票等所有
      單據帳冊均係由會計保管，豈可疏於保管，又草率製作帳目，職此，歷屆會計
      實難脫嫌疑，本案實不是歷屆會計隨言空口徒說可以卸責，而得將所有責任推
      由被告一人承受。歷屆會計甲○○、丙○○、戊○○等雖均指稱每日下班前將
      現金交給被告，但就現金交付乙節，渠等均係答稱沒有任何被告簽收之憑據，
      無法證明何筆金錢、多少金額係於何時，有交付現金予被告。又收取會務各項
      費用係會計工作，何以會計會將錢交付職司行政工作之祕書，又按會計收取款
      項送存銀行，依一般社會習慣乃會計之工作，工會亦無例外，本案實無可能歷
      屆會計於每日收取現金後將錢交付層級較高之秘書去送存之理？而會計只獨製
      作現金傳票？另證人丙○○雖證稱每天交現金給被告時，有一本現金帳，被告
      會押日期，現金帳上只有押日期沒有簽名云云，惟按丙○○之前歷任會計均承
      認從未取得被告所簽發收取現金之收據，可證之前根本無現金簿存在，丙○○
      九十年一月三十一日離職時未交接，卻謊稱二本現金簿不見，而公訴人勘驗工
      會帳簿時，亦未發現有現金簿，且帳冊上都沒有秘書簽收的資料（被證三），
      顯見丙○○稱被告有簽收之事，並非事實。進者查，丙○○離職前所製作之九
      十年一月份收支對照表，現金銀行存款反而較帳上記載多出三十九萬二千一百
      七十九元，此收支對照表上尚經常務理事乙○○確認無誤，嗣在乙○○指示下
      ，將多出之金額調整為代收健保費及零用金，由此益見會計丙○○製表實有問
      題，與常務理事間關係非比尋常，就此疑點，未見原告提出證據反駁。
    (七)原告在本案發生之初，處理態度顯然不公平，而任常務理事、常務監事之游春
      義、游孟梓、乙○○、方金盆，為免自己之責任，於偵查中以呈報狀一致內容
      異口同聲詳細指稱會計每日於下班前轉交給秘書處理保管，惟據常務監事陳宜
      輝於九十年七月二十六日偵查中陳述：「我只有看支出部分，收入部分我都沒
      有看」、「（會計僅作帳，所收的錢是交給秘書，有何證明？）我不太明瞭」
      、「我們是三個月開一次理事會」、及常務理事方金盆於同日偵訊亦陳述：「
      （平日工會各項財務有無審核過？）之前沒有發現，由帳面上看不出來，是因
      此次被舉發才瞭解，因為我們不是很內行」、「（祕書如果每天有收錢如何處
      理？）我不曉得」，及常務監事游孟梓於九十年八月十三日偵訊時陳稱：「（
      每日交接的手續？）詳細交接程序因我是理監事沒有每天在那邊不很清楚」，
      可以看出，常務理、監事於本案對被告之指稱，係有經人指點，蓋常務理、監
      事係沒有每日至工會上班，每三個月方開一次會議，在本身對會務流程並非瞭
      解之情況下，何以呈報狀內容能明白指出會計每日下班會將錢交付祕書，是以
      常務理、監事之證詞亦不足以證明被告有侵占之事。
      等語，資為抗辯。
三、兩造不爭執之事實：
  (一)查原告主張被告己○○於七十八年間起至九十年二月間止，於原告工會擔任祕書
    一職乙節，為被告所自認。
  (二)又原告於九十年三月間委請得魚會計師事務所核對其八十二年十月至八十九年九
    月間郵局劃撥匯入款項金額至現金收入傳票結果，計有四百三十五萬八千三百十
    四元之郵局劃撥匯入款項金額，無法勾稽核對至現金收入傳票，嗣原告於九十一
    年三月間再委請得魚會計師事務所核對八十二年十月一日至八十八年九月三十日
    止之資金收入及支出明細表，原告工會以現金繳納之會費、勞保費及健保費等代
    收款現金短少三百六十六萬四千二百三十四元乙節，有會計師專案覆核報告之影
    本二份在卷可憑，並為兩造所不爭。
四、原告雖主張上開會計師查核報告中所短少之款項係遭被告所侵占，惟為被告所否
    認，辯稱：伊僅為工會祕書，未負責會計或出納業務，並不經手工會現款等語。
    則本件之爭點厥為被告有無經手原告工會會員以現金繳納之會費、勞保費及健保
    費等代收款，並將之侵占入給。經查，
    (一)查原告工會收受所屬會員以現金繳交會費、勞、健保費用，係由會計受領後，
      開立收據，於下班前將現款交予工會之祕書，並將收據附入現金收入傳票歸檔
      等情，業據證人戊○○到場證述：伊是在八十四年六月中至八十六年底在公會
      任會計。伊任會計時辦公室就只有伊、王玉惠與被告，伊每天會收取會員所繳
      之勞健保費，會開收據，下班前會把勞健保費整理給被告清點，清點完後現金
      交給被告，收據伊會歸檔，王玉惠僅負責行政業務等語、證人甲○○證述「我
      在八十三年間任職的，任職到八十四年，先進去是作勞健保，後來作會計，那
      時是因為先前會計走了，我才接會計的，一開始時當會計時只有我與被告，後
      來王玉惠才進來作勞健保的，那時我們會寄劃撥單給會員，會員有劃撥時，郵
      局會寄劃撥單據給我們，我們會根據這些單據蓋上已收。有的是直接來公會繳
      錢，那我們會開收據給他，等到下班前我們會將錢交給祕書，關於現金收入傳
      票是我製作的，我們會將這收據附在現金收入傳票，僅有現金收入部分是要製
      作現金收入傳票，郵局匯款部分是否製作現金收入傳票我已不記得了，祕書應
      有保管款項，因為理監事的章都是祕書那裡，領錢也都是祕書在領」等語、證
      人丙○○證述「我是八十七年自九十年元月底，四月又回去，那時辦公室只有
      我和祕書與王玉惠，會員繳健保會有用劃撥的方式，郵局會把劃撥之存根交給
      我們，我們會以這存根做帳，現金方式會開收據給會員，錢到下班時，我會繳
      給祕書，現金收入傳票都是我在作，是針對現金與劃撥的單據來製作的，製作
      劃撥的現金收入傳票，是不用把錢領出來，平常款項是祕書在保管，存摺都是
      在祕書那裡等語在卷可憑，核與證人王玉惠於被告被訴侵占案件台灣板橋地方
      法院檢察署九十年度偵字第一一三四一號檢察官偵查中證述：「（問：知否每
      日收支登記帳，己○○要簽名？）就我所知會計要將每日所收的現金帳交給祕
      書，祕書要在帳冊簽收」等語相符（詳該偵查卷第八十三頁正面第九至第十一
      行）。
    (二)被告雖抗辯：依原告工會組織章程第十五條、第十七條、第二十條、第二十六
      條、第二十七條之規定可知，工會設祕書一人承常務理事之命處理一切會務，
      又依常務理事方金盆於七十八年十月一日簽署公布實施之會務人員職責分配表
      ，被告擔任祕書之職責為：一、負責常務理事及常務監事交辦事項，二、辦理
      綜合行政業務及接洽上級單位交辦業務，三、管理職員出勤與動態。至於會計
      之職責為：一、會員及勞保收費與繳納等業務，二、辦理有關各項工會會計及
      出納等業務。由此可知，工會之會計兼辦出納業務，至身為祕書之被告根本未
      參與會計或出納業務云云，惟上開工會組織章程及職責分配表，固屬工會所屬
      會務之職責分配，但僅屬應然面之規定，與實然面之運作情形未必相符，此由
      證人即原告工會第一屆理事方金盆於上開被告被訴侵占案件刑事案件檢察官偵
      查中證述：「（問：如何得知白天所收到的錢到晚上由會計交祕書處理？）一
      向工會對帳務流程就是這樣處理。」、「我只知道會計每日所收款項，在下班
      後交給祕書，但祕書所收款項如何處理，我不知道」、「（提示被告所呈職務
      分配表影本，問：是你親簽？）作業上有批示這樣的公文沒錯，但作業上實際
      流程還是由會計每日將所收款項統一交給祕書」等語足徵（詳該偵查卷第七十
      三頁正面第五至七行、反面末兩行、第七十四頁正面六至九行），是上開組織
      章程及職責分配表，尚難遽資為被告有利之認定。而原告工會實際上係由會計
      收取會務各項費用，於下班前轉交給祕書即被告處理保管之事實，除據證人戊○○、甲○○、丙○○、王玉惠證述如前外，並據證人即原告工會第二至四屆
      監事陳宜輝於上開刑事案件偵查中證述「（問：平日工會所收帳款如何處理？
      ）白天是由會計做帳目，錢都是由祕書來處理」、「是由第一屆開始就是這樣
      子做的」等語（上開偵查卷第七十二頁正面第三至五行、反面第十一行）、證
      人即工會現任常務監事游孟梓於上開偵查中證述：就伊所知，工會的現金帳及
      日記帳之內容相同，是每日現金登記，會計每日把錢交給祕書，再由祕書簽收
      等詞（上開偵查卷第八十五頁第九至十二行、反面第二至四行）、證人即原告
      工會現任常務理事乙○○於偵查中證述：伊只知道工會的收入及支出，錢收了
      以後，因為會計只管帳不管錢，所以會計就把錢交給祕書簽收，工會的錢本來
      就是交給祕書保管。工會向來的支出都是由祕書來處理等語（上開偵查卷第八
      十六頁正面末三行、反面第三至四行）明確，則被告辯稱：其未經手工會之現
      金云云，顯與事實不符，不足採信。
    (三)又查，原告工會平日僅有祕書即被告、會計小姐及行政幹事王玉惠在場辦公，
      理、監事則甚少至工會乙節，為兩造所不爭。而依原告主張：工會每日現金入
      帳係由會計收取後交付祕書保管等詞及被告抗辯：工會會計及出納均由會計小
      姐辦理等語，工會理、監事不經手工會之現金收支，殆無疑義。則證人即原告
      工會第一屆理事方金盆、證人即原告工會第二至四屆監事陳宜輝、證人即工會
      現任常務監事游孟梓、證人即原告工會現任常務理事乙○○，就本件均無事涉
      己身刑事責任之利害關係存在，其證言自無偏頗之可能。證人戊○○、甲○○
      、丙○○雖為工會會計，於本件雖與被告利害關係適正相反，惟渠等上開關於
      工會現金收入，係由會計收取後交由被告保管之證詞，既與證人方金盆、陳宜
      輝、游孟梓、乙○○證述內容相符，亦與事理及經驗法則無違，自均堪採信。
      再參以原告工會之存摺係由被告保管乙節，為被告所自認（本院九十一年七月
      二十六日訊問筆錄），而被告於八十年間起至八十七年間止，猶保管原告工會
      領款所需之印鑑章，亦分據證人戊○○、林秀鑾、甲○○到場證述明確（本院
      九十一年一月二十二日訊問筆錄），倘被告未經手工會現金之收支，工會自無
      將存摺及印鑑章交由完全不負責會計及出納業務之被告保管之理？證人戊○○
      、甲○○、丙○○、方金盆、陳宜輝、游孟梓、乙○○上開證詞，符於事理，
      應均得資為認定事實之依據。被告徒以原告工會所有款項短少一事，上開證人
      均涉有責任，並渠等竟沆瀣一氣，為虛偽之證詞構陷被告，將一切責任諉於被
      告一身云云爭執渠等證言之憑信力，不足採取。
    (四)查原告工會每日所收取會員以現金繳交會費及勞、健保費用，係由會計收取後
      ，開立收據交該會員，並製作現金傳票，登載現金帳後，於每日下班前，連同
      現金、收據、現金傳票交付被告清點，點清後現金由被告保管，收據及現金傳
      票則由會計小姐歸檔，業經本院審認如前，而經會計師核對原告工會八十二年
      十月一日至八十八年九月三十日止之資金收入及支出明細表，原告工會之會費
      、勞保費及健保費等代收款確有短少乙節，亦為兩造所不爭，則上開會員以現
      金繳交會費及勞、健保費用，既係經被告於當日核對收據及現金傳票無誤後負
      責保管，嗣竟發生短缺，則原告主張係遭被告挪用侵占，應堪採信。因該款項
      係由被告所保管，則被告於何時、何地、以何方法將之挪用侵占，尤其該易持
      有為所有之不法主觀意圖，係存於被告之主觀意思，自非原告所得具體知悉，
      是原告雖無法具體指明被告侵占行為之時、地，但經原告委請會計師核對八十
      二年十月一日至八十八年九月三十日止之資金收入及支出明細表，既發現短缺
      ，則原告主張被告係自八十二年十月一日起至八十八年九月三十日止，有侵占
      款項，應認業盡舉證責任。被告抗辯原告應舉證證明其侵占款項之具體時、地
      及方法，不足採取。
五、被告另以其自七十八年擔任該會秘書至九十年二月遭工會停職，其間該會先後於
    七十九年十一月十五日、八十二年十一月十五日、八十五年十一月十三日、八十
    八年十一月十日辦理四次常務理、監事之交接手續，依歷次移交清冊所載，該會
    存置銀行及郵局之款項均無負債及虧空情形等語，惟工會按月由會計製作經費收
    支月報表及收支對照表，由秘書轉呈常務理事審核無誤後，於該會每三個月定期
    召開之理監事會議時，由理事會提出上開收支月報表、對照表以及會員入出會有
    關動態資料，經監事會審查通過，多年來均無發現不實或短缺之情事，固為兩造
    所不爭，但因工會理、監事欠缺會計專業知識，於勞、健保費用部分，僅審查代
    收、代付情形，會費收支之審查，亦僅著重在支出部分，致未發現短缺等情，業
    據原告法定代理人乙○○到場陳述明確，且理、監事及會員代表大會於審查上開
    會計表冊時未發現款項短少情事，僅屬其是否業盡監督職責之問題，亦難執上開
    會計表冊經理、監事及會員代表大會審查通過之事實，即認原告現金款項確無短
    缺。被告上開抗辯，尚難執為其有利之認定。
六、又查，原告雖主張短少之金額應以得魚會計師事務所九十年三月間核帳結果之四
    百三十五萬八千三百十四元云云，惟
    (一)原告主張遭被告侵占之款項，係自八十二年十月至八十九年九月止其所屬會員
      以現金繳納之會費、勞保費及健保費等代收款現金（九十二年一月二十四日綜
      合辯論意旨狀、本院九十二年三月七日言詞辯論期日筆錄），而該九十年三月
      間之檢查報告，只是針對郵局劃撥匯款部分進行查核，有四百三十五萬八千三
      百十四元無法從匯款單的詳情單核對至原告工會之現金收入傳票，嗣九十一年
      三月間之查核報告，係全面性的，整理工會全部收入，扣除工會應有之支出，
      確定應有之餘額，再與工會現有存款相比對，短少三百六十六萬四千二百三十
      四元等情，業據證人即得魚會計師事務所會計師丁○○到場證述「（問：請就
      原證一的報告解釋？）是我做的。因為原告認為現金餘額有短缺，所以找我們
      去做調查。是針對郵局劃撥的存款部分。會員會將健保費、勞保費透過匯款、
      現金繳款的方式繳費。我們依據郵局的詳情單來核對，是否每一筆，都有匯入
      公費的現金傳票，這份報告，只就匯款部分，發現新台幣肆佰拾伍萬捌仟
      佰壹拾肆元整沒有辦法從匯款單的詳情單核對到現金收入傳票。表示四百多萬
      元有短缺。郵局不會錯，每一筆都有紀錄。問題出在公會的現金傳票上。」、
      「因為第一份只是針對郵局的匯款的差異數。第二份另有繳現金及銀行的利息
      ，我們重新整理全部的收入，扣除公會應該有的支出，行政費用的支出，會員
      的退會支出，再確定八十八年九月三十日公會應該有的餘額，包括定存的錢、
      或銀行的錢，結果和銀行存款比對，有差新台幣佰陸拾陸萬肆仟貳佰拾肆
      元整。第一、二份報告有關聯，郵局的匯款都是和詳情單相關。第一份只有針
      對收入去看，而且侷限於郵局的劃撥，第二份是全面性的。所以現在以我們的
      調查結果，公會的存款餘額差異是新台幣佰陸拾陸萬肆仟貳佰拾肆元整。
      」等語在卷（本院九十一年四月十九日言詞辯論筆錄）可憑，就該二份檢查報
      告檢查之目的、標的及方法，認應以第二份即九十一年三月間之檢查報告為可
      採。則應認原告短少之款項為三百六十六萬四千二百三十四元。
    (二)被告就此雖以：依證人丁○○會計師所為證詞，可以明顯得知，工會帳目所以
      不合，問題即在於「現金傳票」上，而現金傳票之製作填寫者係會計，並非被
      告，原告認應由被告負責，亦屬無稽等語置辯。經查，證人丁○○於九十年三
      月間為第一次檢查時，發現帳冊紀錄與實際情形不符，其不符原因，主要係郵
      局劃撥匯款詳情單未逐筆記入現金傳票，再據以登載入帳冊所致乙節，固據證
      人丁○○到場證述明確（本院九十一年十一月一日言詞辯論筆錄），惟該匯款
      詳情單係郵局匯款收入之詳細資料，會計縱未確實依據該詳情單製作現金傳票
      ，並登載於帳簿內，因該款項係會員匯款入原告帳戶之確實資料，應不影響原
      告現有存款之短少，且因會計未依匯款詳情單製作現金傳票，並登載帳簿，應
      會造成原告郵局或銀行之實際存款較其帳簿所登載者為多之情形，亦不致發生
      款項短少問題，況丁○○會計師為九十年三月間第一次為檢查時，因已發現有
      部分郵局匯款沒有記入現金收入傳票，所以在九十一年三月間為第二次檢查時
      ，即不再依據現金傳票做查核，而係以現金收入最原始的憑證、劃撥詳情單及
      銀行存摺為檢查依據，仍發現有三百六十六萬四千二百三十四元之款項短少等
      情，業據證人丁○○於本院九十一年十一月一日言詞辯論期日到場證述明確，
      則該未依詳情單填載現金傳票之情形，於第二次檢查時顯已被排除，是被告仍
      執該存於第一份檢查報告之帳目問題，認就第二份檢查報告之短缺款項，亦係
      會計作帳疏失，亦不足採。
七、綜上，原告工會之會計於下班前既須將每日所收現金連同收據、現金傳票交與被
    告清點、核對後，將現款交由被告保管，則嗣原告工會現款之短缺，原告主張係
    遭被告挪用侵占，應堪採信。從而，原告依民法第一百八十四條第一項前段之規
    定，訴請被告賠償，在三百六十六萬四千二百三十四元及自九十年十二月一日（
    即起訴狀繕本送達翌日）起至清償日止，按週年利率百分之五計算之遲延利息之
    範圍內為有理由，應予准許，逾此範圍之請求，為無理由，應予駁回。
八、兩造均陳明願供擔保，聲請宣告假執行或免為假執行，經核原告勝訴部分尚無不
    合，爰分別酌定相當擔保金額准許之。原告敗訴部分，其訴既經駁回，假執行之
    聲請亦失所附依，應併予駁回之。
九、結論：原告之訴為一部有理由、一部無理由，依民事訴訟法第七十九條但書、第
    三百九十條第二項，判決如主文。
中      華      民      國    九十二    年      三      月      七      日
                                臺灣板橋地方法院民事第三庭
~B法      官  陳麗玲
右為正本係照原本作成
如對本判決上訴，須於判決送達後廿日內向本院提出上訴狀
中      華      民      國    九十二    年      三      月      十一    日
~B法院書記官  陳金鳳


司法院資訊處製作；財團法人民間司法改革基金會備份。
